臺灣高等法院臺中分院刑事判決　　 94年度上更(一)字第127號
上　訴　人
即　被　告　丁○○
選任辯護人　羅豐胤　律師
　　　　　　王雅泠　律師
上列上訴人因誣告案件，不服臺灣彰化地方法院89年度訴字第12
20號中華民國90年9月21日第一審判決 （起訴案號：臺灣彰化地
方法院檢察署89年度偵字第8440號），提起上訴，判決後經最高
法院發回更審，本院判決如下：
    主　　  文
原判決撤銷。
丁○○意圖他人受刑事處分，向該管公務員誣告，處有期徒刑參
月。緩刑參年。
    事　　  實
一、丁○○與陳邱振芳（另案經臺灣彰化地方法院判處有期徒刑
    四月，本院以89年度上訴字第1339號判決上訴駁回，經最高
    法院以91年度台上字第6532號判決上訴駁回，緩刑三年確定
    ）均係祭祀公業邱永魁（下稱「公業」）之派下員，己○○
    （另案經本院以92年度上更（一） 字第144號判處有期徒刑
    八年，褫奪公權四年，現上訴於最高法院審理中）係法務部
    調查局彰化縣調查站前派駐該縣社頭據點之調查員，公業名
    下有坐落彰化縣社頭鄉○○段81、82、83地號三筆地目為田
    、建、建，面積依序為687平方公尺、2720平方公尺、 1580
    平公尺價值不貲土地，連同不同房份之丙○○、邱家強共計
    十八人派下。緣上開公業派下員於民國82年間曾以新臺幣（
    下同）一百萬元，委託代書王文振代辦申請該公業管理人核
    備案（須辦妥能給付）。嗣派下系統表發生爭議，該公業另
    房派下員丙○○、邱家強於84年間，向臺灣彰化地方法院所
    提起請求確認渠等派下權存在之民事訴訟（臺灣彰化地方法
    院84年訴字第927號） ，經該院於85年12月22日判決勝訴確
    定。承辦前述申請案之彰化縣社頭鄉公所民政課課長庚○○
    ，堅持應依該判決內容製作派下系統表申報，始得准予核定
    ，蕭邱相之子乙○○乃向己○○反應上情。86年4、5月間，
    己○○為了瞭解無法通過核備之原因，先至社頭鄉公所政風
    室要庚○○說明原委。約莫一星期後，己○○又邀集乙○○
    、蕭邱相、陳邱振芳、丁○○、戊○○、社頭鄉鄉長蕭景田
    ，至柳敏隆位於彰化縣社頭鄉松竹村中央巷5之5號之住處內
    研議如何處理。其間蕭景田曾以電話通知庚○○到場，庚○○即表示須依上開彰化地方法院民事判決之結果，更正派下
    員系統表，並說明之前之申請何以無法通過核備之原因。詎
    丁○○、己○○及陳邱振芳明知前述申請案所檢附之派下系
    統表，僅需依臺灣彰化地方法院 84年度訴字第927號民事判
    決內容，就派下員丙○○、邱家強部分予更正，即可獲准核
    備。且由庚○○之說明中，也已清楚明白庚○○之處理程序
    並無特殊困難或繁複之處，庚○○亦無偏坦或勾串其他派下
    員（即丙○○、邱家強）之不法情事。竟因該祭祀公業派下
    員系統表遲未受核備，庚○○並陸續於86年5月21日、同年6
    月3日、12日及21 日陸續發函要求依民事判決內容更正，致
    對庚○○心生不滿，認其係惡意刁難，而欲藉刑事檢舉、追
    訴之程序，造成庚○○心理負擔及壓力，方便派下員之申請
    案之順利獲准核備。己○○乃邀集陳邱振芳、丁○○及其他
    不具共同犯意之派下員多人等，於86年7月3日上午某時，在
    彰化縣社頭鄉湳底村湳底巷4之1號乙○○住處（當時乙○○
    適前往大陸，並未在場），雖丁○○明知庚○○乃依法行政
    ，並無勾串丙○○之事實，仍與己○○、陳邱振芳共同基於
    意圖使庚○○受刑事或懲戒處分之犯意聯絡，由己○○草擬
    「社頭鄉公所辦理邱永魁祭祀公業派下員公告，涉嫌勾串其
    派下員偽造不實資料，藉以請示上級機關造成其他派下員權
    益受損，敬請貴站派員調查」之檢舉函，交由丁○○委請不
    知情之第三人（姓名年籍均不詳）打字後，再交由陳邱振芳
    於當日以掛號郵寄彰化縣調查站檢舉。其後彰化縣調查站即
    發文予彰化縣社頭鄉公所調取上開公業公告之相關文件，86
    年9月11 日己○○又協同柳敏隆前往鄉公所拿取資料，接著
    又以刑事偵查員之身分，在 86年12月3日對庚○○、丙○○
    展開約談，並調查庚○○有無涉嫌不法勾結丙○○之不法情
    事，嗣即移送臺灣彰化地方法院檢察署以87年度偵字第 255
    號偵辦，該案後經承辦檢察官為不起訴處分確定。
二、案經臺灣彰化地方法院檢察署檢察官自動檢舉偵查起訴。
    理 　　 由
一、證據能力方面：
    被告丁○○及其辯護人對於證人陳邱振芳、邱炎川、乙○○
    、己○○於審判外之陳述證述，被告丁○○於審判外之供述
    ，於本院準備程序中均陳明對證據能力無意見，亦均未於言
    詞辯論終結前聲明異議，視為於審判程序同意作為證據，且
    本院審酌上開審判外陳述之筆錄作成時之情況，尚無不當，
    於偵查中所為陳述，亦無顯不可信之情況，依刑事訴訟法第
    159條之5第2項、第159條之1第2項傳聞證據例外之規定，應
    均有證據能力，自得為證據，合先敘明。
二、訊據上訴人即被告丁○○（以下稱被告）矢口否認有何誣告
    犯行，辯稱：檢舉信不是我打字的，我只有小學畢業，從事
    鐵工的工作，不會使用電腦，因為我兒子有電腦，有文件的
    話，我就拿給我兒子打，但是文件裡面，不確定有沒有檢舉
    信，我沒有誣告的行為云云。惟查：
  (一)本件被害人庚○○確曾遭「祭祀公業邱永魁」檢舉涉嫌勾結
    派下員丙○○偽造不實之資料，於 86年12月3日，與丙○○
    一同被當時任職彰化縣調查站之己○○約談，其後並遭移送
    臺灣彰化地方法院檢察署偵辦，嗣經該署檢察官於87年7月3
    1日以87年度偵字第255號處分不起訴處分，此有檢舉書影本
    、台灣彰化地方法院檢察署前開不起訴處分書附卷足參（見
    89年度他字第181號卷證物袋及第38至40頁） ；雖被告丁○○先後辯稱：因時間已久，不記得是否係其拿去打字；或否
    認曾看過該檢舉書；或不確定是否交予其子打字之文件中，
    有無檢舉書云云。其選任辯護人並稱：被告丁○○家中所使
    用之列表機，係噴墨式，前開檢舉函則為點距式之列印，二
    者顯不相同，可見並非被告家中電腦所繕打列印，又被告之
    學歷僅至小學，並無撰擬檢舉函之艱澀文字及中文打字之能
    力，且被告對於檢舉函之內容並不瞭解，並無誣告之主觀意
    圖云云。但查證人即派下員陳邱振芳於 87年9月14日法務部
    調查局中部機動組（下稱中機組）訊問時證稱：「己○○於
    86年7月3日邀集派下員至乙○○家中，並向大家表示，張承
    潮接手邱永魁祭祀公業管理人核備案後，仍被庚○○惡意刁
    難，庚○○一定有問題，要我等向彰化縣調查站投書檢舉庚○○不法，這樣他才能處理。己○○並在現場草擬檢舉函，
    並由丁○○取回家打字後，由我在寫上『祭祀公業邱永魁，
    民國86年7月3日』並填寫信封後立即掛號郵寄」等語（見法
    務部調查局影印卷第10頁反面） 。證人邱炎川於87年9月17
    日在中機組訊問時亦證稱：「己○○乃於86年7月3日召集我
    等派下員在乙○○家中商議，由本祭祀公業具名向彰化縣調
    查站檢舉庚○○違法辦理本祭祀公業申辦事項，當場由己○○草擬檢舉書，並由丁○○回家打字後，再由陳邱振芳掛號
    郵寄」等語（見法務部調查局影印卷第13頁反面）。此業經
    本院上訴審調閱己○○、張承潮、乙○○、蕭世忠、邱炎川
    、柳敏隆被訴貪污治罪條例等案卷查核屬實，並有各該筆錄
    影印本附卷足參。由證人陳邱振芳、邱炎川上開證言，足證
    被告確已知悉己○○之所以草擬檢舉信，是出於使庚○○受
    刑事處分之目的而為，其並將該檢舉函草稿帶回家，交他人
    打字之後，再交由陳邱振芳寄發，雖因其未能親自繕打，然
    既委託不知情之第三人繕打，仍應認其具有使他人受刑事處
    分誣告之犯意。而被告雖曾敘及有交予其子打字，惟就打字
    之文件中，不確定有本件檢舉信等情，本院查無確切之證據
    足以證明本件檢舉信係由其子打字者，自難逕認被告有將本
    件檢舉信交由其子打字之事實，應係被告委託不知情之第三
    人所繕打無訛，附此敘明。至於己○○於87年11月21日由檢
    察官聲請羈押時，經原審法院訊以：「檢舉函可係由你擬稿
    ？」時，固證稱：「不是我擬，是由我唸，然後由邱創治（
    智之誤）寫的檢舉信。」等語（見87年度聲羈字第327 號影
    印卷第8頁） ，但其身為利害關係人，為求迴避自己之責任
    ，而為諉卸之詞，衡情亦在所難免，且被告丁○○學歷不高
    ，並無書寫能力，因此己○○所述檢舉函係由丁○○擬稿一
    節，與派下員陳邱振芳、邱炎川供詞內容復有出入，自不能
    因其片面之證詞，率認該檢舉函是由被告丁○○所擬稿，併
    此敘明。又證人陳邱振芳、邱炎川尚曾提及己○○邀集派下
    員，並交付檢舉書草稿時，在場者尚有乙○○一節，證人乙○○於87年10月17日在中機組調查時亦稱：己○○遂於86年
    7月3日上午召集至我住所，並向我等述明‥‥，並要我等投
    書彰化縣調查站等情（見法務部調查局影印卷第30頁反面）
    ，惟證人乙○○嗣後即改稱86年7月3日伊在大陸等語（見本
    院89年度上訴字第2034號卷第97、124頁） ，而乙○○確於
    86年6月27日出境，86年7月12日入境，有乙○○入出境查詢
    資料在卷可稽（見本院上更一卷第85頁），於此可見，己○○於86年7月3日邀集派下員至乙○○住處時，乙○○並未在
    場，應可認定。
  (二)復查證人庚○○於本院上訴審證稱：伊當時是彰化縣社頭鄉
    公所民政課長，一定要按照祭祀公業土地清理要點來辦理，
    當時依公文通知渠等要依據法院判決來更正派下員系統表，
    發了很多公文，要渠等更改，後來渠等有改，但都不對，沒
    有依照法院判決來更正，所以公所都沒有核准，最後有改了
    ，公所核對渠等所改的與判決符合後，就核發下來了等語（
    見上訴卷第22、23頁），並於本院89年度上訴字第2034號己○○等違反貪污治罪條例案件中，證稱：上開祭祀公業核備
    案，伊曾分別於該公所及被告柳敏隆住處，向被告己○○解
    釋很清楚，只要依據法院判決更正派下系統表，向該公所申
    請核備即可，嗣後在調查站被約談將近十二小時，筆錄作好
    後曾口頭答應被告己○○只要送上來就核准等節（見本院89
    年度上訴字第2034號卷第121頁） ，經核與己○○於該案自
    承： 86年4月初到公所找庚○○，並於同年月在柳敏隆住處
    商談等語（見本院89年度上訴字第2034號卷第122頁） 相符
    ，另柳敏隆於調查站復不諱言：己○○與庚○○有接觸過二
    次，第一次是在社頭鄉公所，第二次又找社頭鄉鄉長蕭景田
    ，在其住處談祭祀公業之事，因鄉長不瞭解，遂以電話通知
    庚○○至伊住處，庚○○並當場繪製祭祀公業系統表，陳邱
    振芳及丁○○亦在場等語無訛；是上開祭祀公業核備案件之
    承辦人庚○○，已前後依發函糾正及口頭說明、繪圖之方式
    ，明確告知包括被告丁○○在內之祭祀公業派下子孫及己○○等人，苟按法院判決更正派下系統表，即准予核備等情；
    證人邱炎川於 87年10月23日及同年11月9日，在中機組訊問
    時，亦分別證稱：「約於86年4、5月間，己○○為了瞭解本
    公業管理人核備為何鄉公所不予核備，曾邀社頭鄉長蕭景田
    到柳敏隆家中商談，在場有‥‥陳邱振芳、丁○○及我本人
    ，經鄉長蕭景田表示，祭祀公業法令較不瞭解，因此鄉長當
    場即打電話立即請承辦之民政課課長庚○○到柳敏隆家中說
    明原因，經庚○○當場向己○○解說，本公業之系統表應按
    照法院判決之函丙○○及邱家強之系統表改正後，鄉公所始
    能准予管理人核備，最後己○○即表示他已經瞭解了」、「
    於86年5、6月間，乙○○引介己○○協助處理社頭鄉公所刁
    難本公業管理人核備之事，除赴社頭鄉公所詢問外，另於柳
    敏隆住所庚○○亦赴現場說明後，己○○於86年7月3日策動
    本公業派下員投書檢舉庚○○」等語，由是可知庚○○已先
    後依照正式發函要求改正及口頭說明、繪圖之方式，向包括
    被告丁○○在內之祭祀公業派下子孫及己○○等人詳細說明
    ：只須按法院判決更正派下系統表，即准予核備等情，而被
    告於庚○○解說當時既在場見聞，當可清楚明白其多次申請
    核備無法通過之原因，且僅需依臺灣彰化地方法院84年度訴
    字第927 號民事判決內容，就派下員丙○○、邱家強部分予
    更正，即可獲准核備，其程序尚無特殊困難或繁複之處，庚○○亦無勾串或圖利丙○○之不法情事。
  (三)被告之辯護人雖又辯稱：「當時承辦代書王文振於己○○瀆
    職案中所稱：『（經詳視後作答）我既已知悉不論系統表如
    何更改，對派下員權益均無影響，我當然願意也確實要依法
    院判決去更改系統表，但庚○○不願告知我如何改，我更改
    後又不被庚○○接受，故我告知邱永魁祭祀公業派下員，庚○○係有意刁難』‥‥顯見庚○○與王文振帶書容有過節，
    彼此心存芥蒂，致會有王文振所言『庚○○故意刁難』之情
    」、「這案子應該是己○○主導，由丁○○去做」云云（見
    本院上訴卷第35頁反面、第36頁正面被告 91年1月23日辯護
    意旨狀）。然王文振之上開供詞，係針對中機組調查時所問
    ：「（提示：社頭鄉公所86年5月21日、86年6月3日、86年6
    月21日公函影本四件）請你詳視此公函中明確說明要求祭祀
    公業依判決書內容更改，你有無依公函要求更改系統表？」
    之問題予以答覆，而證人庚○○於本院上訴審證稱：「‥‥
    因為當時我依公文通知他們要依據法院的判決來更正派下員
    系統表，我發了很多公文給他們，要他們改，他們改我們公
    所才能核發文件給他們，但是他們經過很久都不更改，後來
    他們有更改，但是都不對，所以我們公所都沒有核准，他們
    的更改是錯的，沒有依照法院的判決來更正，最後他們有改
    了，我們核對他們改的和法院的判決符合後，就核發下來‥
    ‥」等語（見本院上訴卷第22、23頁），證人丙○○亦於本
    院上訴審證稱：「（問：你民事判決有勝訴，為何沒有改？
    更改要由何人去改的？）他們不改，我們只有二個兄弟。祭
    祀公業的管理員他們不願意改，是他們選出來的，他們不改
    我們也沒有辦法」等語（見本院上訴卷第23頁），證人邱炎
    川87年10月23日於中機組訊問時復坦承知悉彰化縣社頭鄉公
    所86年5月21日、86年6月3日、86年6月12日、86年6月21 日
    公函要求更正之事，倘庚○○果真有意刁難，亦不至於在社
    頭鄉公所及柳敏隆住處親自解說外，復多次發文請求按法院
    判決內容更正？顯見庚○○應無檢舉書所稱之不法情事。從
    而被告在明知庚○○無涉及不法之情形下，縱其後之申請尚
    有未合，致尚未獲准而被要求更正，當可向庚○○再次請益
    或向社頭鄉公所詢問原因之所在，以尋求補正之道，乃不耐
    手續之煩雜，加以己○○之策動，即在毫無憑據可資合理懷
    疑之情形下，即與己○○、陳邱振芳惡意杜撰不實之檢檢舉
    函，其目的顯然刻意欲將庚○○入於罪，以方便祭祀公業派
    下員之核備。又被告既親自聽聞庚○○之說明，又負責將檢
    舉函送打，益足徵其就檢舉函所述之內涵及意義，均知之甚
    詳，其所辯對檢舉書內容毫無所悉云云，與事理不合，礙難
    採信。
  (四)綜上所述，被告由庚○○公文及親自解說中，已獲悉庚○○
    之所以未准予核備，純因前述臺灣彰化地方法院民事確定判
    決之結果，與被告所持之立場不同所致，並無任何證據可資
    證明或據以形成其合理懷疑庚○○有勾結丙○○偽造不實資
    料，致渠等權益受損之情況下，仍於86年7月3日，與己○○
    、陳邱振芳相互謀議，由己○○杜撰草擬、丁○○送打、陳
    邱振芳投遞郵寄之方式（陳邱振芳所犯誣告罪部分，業經臺
    灣彰化地方法院判處有期徒刑四月，本院89年度上訴字第13
    39號判決上訴駁回，最高法院判決上訴駁回，緩刑三年確定
    ）共同合力完成前開檢舉函，進而以匿名檢舉之方式，函請
    彰化縣調查站派員調查，其等主觀上顯有藉此使庚○○受刑
    事處分之誣告犯意，其事證業臻明確，犯行堪予認定。
三、核被告丁○○所為，係犯刑法第169條第1項之誣告罪。被告
    與己○○、陳邱振芳間，互有犯意聯絡及行為分擔，均為共
    同正犯。其利用不知情之第三人將上開檢舉函以電腦打字，
    係間接正犯。原審以被告罪證明確，予以論罪科刑，固非無
    見，惟查原判決關於製作檢舉函之經過，認定：由丁○○依
    己○○口述：「社頭鄉公所辦理邱永魁祭祀公業派下員公告
    ，涉嫌勾結派下員丙○○偽造不實資料，藉以請示上級機關
    造成其他派下員權益受損，敬請貴站派員調查。」等語，擬
    具文稿，並打字成為檢舉函，交由陳邱振芳書寫信封並郵寄
    彰化縣調查站檢舉，誣告庚○○及丙○○瀆職等情，尚有未
    合。被告上訴否認犯罪，雖無可取，然原判決既有可議之處
    ，仍屬無可維持，應予撤銷改判。爰審酌被告僅有小學程度
    ，智識不高，因一時失慮，以致犯罪，其犯罪之動機、目的
    、手段、所生之危害及犯罪後之態度等一切情狀，量處如主
    文第二項所示之刑。末查被告未曾受有期徒刑以上刑之宣告
    ，有臺灣高等法院被告全國前案紀錄表在卷可稽，其經此次
    教訓，當知警惕守法，應無再犯之虞，本院認其所宣告之刑
    ，以暫不執行為適當，併予宣告緩刑三年，以啟自新。
據上論結，應依刑事訴訟法第369條第1項前段、第364條、第299
條第1項前段，刑決第28條、第169條第1項，第74條第1款，判決
如主文。
本案經檢察官甲○○到庭執行職務。
中　　華　　民　　國　　94　　年　　10　　月　　27　　日
              刑事第五庭  審判長法　官　袁　從　楨
                                法　官　姚　勳　昌
                                法　官　郭　同　奇
上列正本證明與原本無異。
如不服本判決應於收受送達後十日內向本院提出上訴書狀，其未
敘述上訴之理由者並得於提起上訴後十日內向本院補提理由書（
均須按他造當事人之人數附繕本）。
                                書記官　陳　玫　伶
中　　華　　民　　國　　94　　年　　10　　月　　28　　日
附錄論罪科刑法條：
刑法第一百六十九條：
意圖他人受刑事或懲戒處分，向該管公務員誣告者，處七年以下
有期徒刑。
意圖他人受刑事或懲戒處分，而偽造、變造證據或使用偽造變之
證據者亦同。
　　　　　　　　　　　　　　　　　　　　　　　　　　　Ｒ
